【裁判字號】    98,簡上,901
【裁判日期】    990112
【裁判案由】    詐欺
【裁判全文】
臺灣高雄地方法院刑事判決             98年度簡上字第901號
上  訴  人
即  被  告  甲○○
上列上訴人因詐欺案件，不服民國98年7 月14日本院高雄簡易庭
98 年 度審簡字第3167號第一審刑事簡易判決（聲請簡易處刑案
號：臺灣高雄地方法院檢察署98年度偵緝字第2977號），提起上
訴，本院管轄之第二審合議庭判決如下：
    主  文
上訴駁回。
    事  實
一、甲○○明知當前申請金融帳戶甚為方便，但詐騙集團或不法
    份子為掩飾其詐欺取財之不法行徑，避免執法人員之訴追及
    處罰，經常捨自己申請金融帳戶，而利用他人之金融帳戶為
    工具以遂行詐騙，因而在客觀上可預見無故欲取得他人金融
    帳戶使用之行徑，常與財產犯罪有密切關連，竟意圖為自己
    及第三人不法之所有，以縱有人持其金融帳戶作為詐騙之犯
    罪工具，亦不違其本意之不確定故意，於96年11月間某日，
    在高雄縣鳳山市○○路麥當勞，以不詳之代價，將其申請之
    合作金庫商業銀行鳳山分行帳號0000000000000 號帳戶（下
    稱系爭帳戶）之存摺、印章、金融卡及密碼交付姓名年籍不
    詳綽號「小寶」之成年人，作為詐騙集團詐欺取財之犯罪工
    具。嗣後該詐騙集團人員意圖為自己不法之所有，冒充警察
    人員，假借調查詐欺案件之名，於97年1 月3 日下午2 時30
    分許撥打電話予乙○○，佯稱查獲東森詐欺集團內有乙○○
    人頭帳戶新台幣（下同）180 萬元，要將乙○○列為嫌疑人
    並凍結帳戶，指示乙○○匯款息事，致乙○○陷於錯誤而依
    指示匯款7 萬元至系爭帳戶。後因乙○○察覺有異，報警處
    理而查悉上情。
二、案經高雄縣政府警察局移請臺灣高雄地方法院檢察署檢察官
    偵查起訴。
    理  由
一、證據能力之判斷：
    按被告以外之人於審判外之言詞或書面陳述，除法律有規定
    者外，依刑事訴訟法第159 條第1 項之規定，雖不得作為證
    據，但依同法第159 條之5 規定，經當事人於審判程序同意
    作為證據，法院審酌該言詞陳述或書面陳述作成時之情況，
    認為適當者，仍得作為證據，且如當事人、代理人或辯護人
    於法院調查證據時，知有上開不得為證據之情形，而未於言
    詞辯論終結前聲明異議者，視為有前項之同意。而本件關於
    證人即被害人乙○○於警詢之陳述，被告於準備程序時，表
    示對於證據能力沒有意見（詳本院卷第18頁），且被告亦未
    於本院審理過程中聲明異議，本院審酌上開陳述作成時之情
    況並無異常，且與本案相關之待證事實具有關連性，因認上
    開證據具有證據能力。
二、事實之認定：
    訊據上訴人即被告甲○○雖自承於96年11月間某日，將其申
    請之系爭帳戶存摺、印章、金融卡及密碼，交付姓名年籍不
    詳綽號「小寶」之成年男子，惟矢口否認有幫助詐欺之犯行
    ，辯稱係在自由時報看見刊登代辦小額貸款之廣告，經以廣
    告刊載之00 00000000 號行動電話門號（下稱系爭行動電話
    門號）與「小寶」聯繫後，依「小寶」指示提供系爭帳戶之
    存摺、印章、金融卡及密碼以便辦理貸款，「小寶」騎乘機
    車之車牌號碼為185-BJS 云云。經查：
  (一)被告所承系爭帳戶為伊申請部分，核與合作金庫商業銀行鳳
    山分行97年3 月13日合金鳳存字0970001119號函所附之系爭
    帳戶開戶資料（詳97年度偵字第30740 號卷【下稱偵(一)卷】
    第20至21頁）相符，堪信為真實，且依證人即被害人乙○○
    證稱略以：伊於97年1 月3 日下午1 時30分許，在位於嘉義
    市○○街77號住處，接獲自稱臺中市第一分局之警察所撥打
    之電話，告稱他們查獲東森詐欺集團內有伊人頭帳戶180 萬
    元，要將伊列為嫌疑人，要伊匯款以息事，否則將凍結帳戶
    ，伊遂於當日下午2 時30分許，在位於嘉義市○○街之嘉義
    市第四信用合作社台林分社，匯款7 萬元至指定之系爭帳戶
    等語（詳偵(一)卷第8 頁），其中所證之匯款情形，核與提出
    之匯款回條（詳偵(一)卷第10頁）所載匯款入系爭帳戶之情形
    相符，而被告不爭執被害人上開匯款情形係受騙所導致（詳
    本院卷第19頁），顯見與被害人並非熟識，是被害人亦無可
    能無緣無故匯款7 萬至系爭帳戶，則所證受上開詐騙而匯款
    之情形，亦堪信為真實，從而本件事實欄所載被害人係受詐
    騙後，將7 萬元匯至系爭帳戶之事實，應可認定。
  (二)按當前申請金融帳戶甚為方便，但詐騙集團或不法份子為掩
    飾其詐欺取財之不法行徑，避免執法人員之訴追及處罰，經
    常捨自己申辦而利用他人之金融帳戶為工具以遂行詐騙，因
    而在客觀上可預見無故欲取得他人金融帳戶使用之行徑，常
    與財產犯罪有密切關連，且為確保該金融帳戶不致因申請人
    辦理掛失，而使即將成功之詐騙徒勞無功，通常均會事先取
    得該金融帳戶申請人之同意，而目前坊間詐欺集團經申請人
    同意使用金融帳戶之方法，大致區分為以金錢購買及詐騙取
    得，然因近來上開詐騙層出不窮，大眾傳播工具已有大幅報
    導，政府亦再三宣導民眾注意以免受騙，是除知識、社會經
    驗均低於一般平均值甚多者外，對上開情形自無不知之可能
    ，則具一般正常知識、社會經驗者，如將金融帳戶提供他人
    使用，嗣後該金融帳戶被用為詐騙指定匯款之工具，而無法
    說明合理之提供原因，自應認係將金融帳戶出賣他人使用，
    有為自己及第三人不法所有之意圖，並具縱他人持其金融帳
    戶作為詐騙犯罪工具亦不違其本意之不確定故意。而本件經
    查：
    1.被告為56年8 月10日生，高職畢業，此有警詢調查筆錄之
      記載附卷可稽（詳偵(一)卷第8 頁），本件案發時從事市內
      裝潢工作，亦有筆錄附卷可稽（詳本院卷第96頁），則自
      承交付系爭帳戶存摺、印章、金融卡及密碼予「小寶」之
      96年11月間，已年滿40歲，且除基本之國民教育外，並完
      成高職教育，堪認有相當之學歷及社會經驗，對上開詐騙
      集團詐騙前先行取得金融帳戶之慣用詐騙手法應有一定之
      瞭解。
    2.被告雖辯稱因見自由時報刊登代辦小額貸款之廣告，欲辦
      理小額貸款而將系爭帳戶之存摺、印章、金融卡及密碼交
      付「小寶」辦理，然：(1)一般圖書館多數有收集舊報紙供
      查閱之服務，是就特定報紙於特定時間之報導或廣告，僅
      需前往圖書館翻閱查詢，應可查得該報導或廣告資料；而
      本件刊登小額貸款之廣告，依被告所辯係刊登在自由時報
      ，所刊登之報紙為坊間4 大報系之1 ，圖書館應不乏收集
      ，且被害人證述之被詐騙時間具體確定，是詐欺集團取得
      系爭帳戶之時間亦相對可得確定，又被告已具體辯稱係在
      97年11月間將系爭帳戶之存摺、印章、金融卡及密碼交付
      「小寶」，有筆錄附卷可稽（詳97年度偵緝字第2977號卷
      【下稱偵(二)卷】第24頁、本院卷第96頁），則被告所辯如
      屬實情，合理推估其應係在97年11月間或之前緊接之10月
      底，見自由時報刊登小額貸款廣告，刊登之時間已屬可得
      確定，而被告竟無法提出與所辯相符之報載廣告資料（詳
      本院卷第18頁被告陳稱回去找報紙，第21頁具狀表示無法
      找到報紙），則上開誤信自由時報刊登代辦小額貸款廣告
      ，因而被騙交付系爭帳戶資料之所辯，是否與事實相符，
      已難令人無疑；(2)被告雖另陳稱係撥打系爭行動電話門號
      與「小寶」聯繫，但竟辯稱其用以聯繫之電話門號已無法
      記憶（詳本院卷第18頁，開庭時表示回去查得以後再陳報
      ，第21頁陳報已無法查得陳報），是亦無法由所陳報之聯
      繫電話門號，查證是否存有辦理貸款之聯繫，且被告所為
      用以聯繫貸款之電話門號已無法記憶之所辯，亦與常人事
      後雖可能一時忘記前所使用電話號碼，但僅需予以查證，
      多數尚可查得該號碼之常情不符，難認所辯為真實；(3)向
      銀行辦理貸款需提出申請表格，填寫貸款人本身之基本資
      料，且為確認貸款人身份，尚須提出身分證件以供辨識，
      坊間雖有代辦業者，標榜可得順利代為辦理之優勢，或為
      對申辦程序熟悉，或可代為創設銀行所需之資料，或有內
      線人事溝通管道，但因上開申請人基本資料為必備之物，
      且非常人申辦時所無法提出之資料或條件，是未見請人代
      辦貸款即可免除提出申請人資料者，此為曾經辦理貸款或
      曾詢問貸款事宜者所當知；而本件依被告所供，本件請託
      「小寶」辦理銀行貸款，除交付系爭帳戶之存摺、印章、
      金融卡、密碼外，並未交付任何身分證件（詳本院卷第98
      頁），顯與上述代辦程序不合，又被告自承在委託「小寶
      」辦理銀行貸款前，曾親自向銀行查詢而無法順利貸得款
      項（詳本院卷第98頁），則對即使委由代辦業者代辦貸款
      ，仍須填寫身分資料及身分證件之程序自無不知之理，則
      在「小寶」僅要求提供金融帳戶存摺、印章、金融卡、密
      碼，並未要求提供身分資料及證件之情形下，衡情亦無信
      「小寶」可代為辦理銀行貸款之可能，是上開所辯顯與常
      情不符。
    3.被告雖提供聯繫之系爭電話，及「小寶」所騎乘機車之車
      牌號碼185-BJS 供調查，然(1)系爭電話門號為丙○○所申
      辦，雖有和信電訊股份有限公司函及所附查詢資料附卷可
      稽（詳本院卷第25至26頁），但丙○○經合法傳喚並未到
      庭，有戶籍查詢資料1 份、送達證書、報到單各2 份附卷
      可稽（詳本院卷第50頁、55頁、57頁、77頁、89頁）；(2)
      上開機車在案發前後之登記所有人為丁○○，此有交通部
      公路總局高雄區監理所屏東監理站函及所附機車車主歷史
      查詢資料附卷可稽（詳本院卷第73至75頁），而丁○○到
      庭後，證稱略以：不認識「小寶」，未曾使用系爭電話門
      號，亦未見過被告等語（詳本院卷第59至64頁），從而被
      告所提供之系爭電話號碼及上開機車車牌號碼，亦無法證
      明與貸款相關，難認可為被告有利之證明。
    4.被告對詐騙集團以他人金融帳戶為工具，以行詐騙之情形
      既有一定瞭解，且案發前已先行向銀行查詢辦理貸款事宜
      ，應知即使委由代辦業者代向銀行辦理貸款，仍須填寫身
      分資料及身分證件，「小寶」僅要求提供金融帳戶存摺、
      印章、金融卡、密碼，而未要求提供身分資料及證件，顯
      與一般辦理程序不合，且被告無法提出與所辯相符之報載
      廣告資料，亦無法提供本身與報載電話聯繫之門號供調查
      ，另所提供之報載電話及機車車牌號碼，亦無法為其有利
      之證明，綜上各情，應認所辯不足採信，依上經驗法則所
      示，被告係將系爭帳戶資料出賣供他人使用，其有為自己
      及第三人不法所有之意圖，並具縱他人持系爭帳戶作為詐
      騙之犯罪工具亦不違其本意之不確定故意，應可認定。
  (三)綜上所述，本件事證明確，被告有事實欄所載之犯行，應堪
    認定。
三、論罪科刑：
    核被告所為，係犯刑法第30條第1 項前段、第339 條第1 項
    之幫助詐欺取財罪。被告係幫助詐騙集團成員實施詐騙，非
    本身從事詐騙，應依幫助犯之規定，按正犯之刑減輕之。原
    審就被告予以論罪科刑，因而適用刑法第30條第1 項前段、
    第2 項、第339 條第1 項、第41條第1 項前段、刑法施行法
    第1 條之1 規定，並審酌被告雖未實際參與詐欺取財犯行，
    但將金融帳戶提供他人作為不法犯罪使用，不僅造成執法機
    關不易查緝犯罪行為人，危害社會治安，且造成被害人求償
    上之困難，並念及被告並無前科，考慮被害人所受損害等一
    切情狀，量處有期徒刑2 月，及諭知以新台幣1 千元折算1
    日之易科罰金折算標準，其認事用法俱無不合，量刑亦屬妥
    適，被告上訴意旨否認犯罪，指摘原判決認定事實有誤，請
    求改判，尚無理由，自應予以駁回。
據上論斷，依刑事訴訟法第455 條之1 第1 項、第3 項、第368
條，判決如主文。
本案經檢察官張志杰到庭執行職務。
中    華    民    國    99    年    1     月    12    日
                刑事第六庭審判長法  官  李璧君
                                法  官  曾鈴
                                法  官  鄭峻明
以上正本證明與原本無異。
不得上訴。
中    華    民    國    99    年    1     月    12    日
                                書記官  吳韻芳

司法院資訊處製作；財團法人民間司法改革基金會備份。
